臺灣臺南地方法院臺南簡易庭民事判決
111年度南小字第1023號
原      告  東東當舖有限公司

法定代理人  蔡正育


被      告  許翔凱
上列當事人間請求損害賠償事件，本院於民國111年10月4日言詞
辯論終結，判決如下：
    主  文
原告之訴駁回。
訴訟費用新臺幣壹仟元由原告負擔。　　
    理  由
一、本件被告經合法通知，未於言詞辯論期日到場，核無民事訴
    訟法第386條各款所列情形，爰依原告之聲請，由其一造辯
    論而為判決。
二、本件原告主張：原告因被告於民國111年2月25日向原告陳稱
    擬向原告借貸而支出委託訴外人大揚代書事務所辦理抵押權
    設定登記、預告登記等事務之費用新臺幣（下同）1萬元及
    地政規費5,160元；詎被告嗣拒絕與原告訂立借貸契約而有
    顯然違反誠實及信用方法之情形。為此，爰依民法第245條
    之1第1項第3款規定，提起本訴等語。並聲明求為判決：被
    告應給付原告1萬5,160元，及自本院110年度司促字第7608
    號支付命令（下稱系爭支付命令）送達被告之翌日起至清償
    日止，按週年利率5%計算之利息。
三、被告經合法通知，未於言詞辯論期日到場，惟據其提出之書
    狀陳述略以：被告並未積欠原告任何債務等語。　　
四、得心證之理由。
　㈠按契約未成立時，當事人為準備或商議訂立契約而有顯然違
    反誠實及信用方法之情形者，對於非因過失而信契約能成立
    致受損害之他方當事人，應負賠償責任，此觀諸民法第245
    條之1第1項第3款規定自明。惟上開規定之適用，乃以當事
    人為準備或商議訂立契約而有顯然違反誠實及信用方法之情
    形，為其要件；且僅非因過失而信契約能成立致受損害之他
    方當事人，始得請求賠償。如當事人為準備或商議訂立契約
    ，並無顯然違反誠實及信用方法之情形，自無上開規定之適
    用；如他方當事人對於相信契約確能成立有過失，亦不得依
    上開規定請求賠償。
　㈡本件原告雖主張依民法第245條之1第1項第3款規定，請求被
    告賠償。惟查：
　　1.按當事人基於契約自由原則，本得自由決定是否與他人訂
      立契約，自不得僅因被告曾經準備或與原告商議訂立借貸
      契約，嗣未與原告訂立借貸契約，即謂被告有顯然違反誠
      實及信用方法之情形。是以，原告主張被告拒絕與其訂立
      借貸契約而有顯然違反誠實及信用方法之情形等語，自不
      足採。
　　2.次按，約定利率，超過週年16%者，超過部分之約定，無
      效，民法第205條定有明文。查，觀諸原告所提出，已經
      被告簽名及按捺指印之借據〔下稱系爭借據，參見本院111
      年度南小字第1023號卷宗（下稱本院卷）第193頁〕第2條
      第1項、第3項之約定，可知被告如向原告借貸，須按月息
      2分即週年利率24%計算利息；如逾期3日以上，須按月息2
      .5分即週年利率30%計算遲延利息；如逾期未繳付利息或
      到期未清償時，尚須給付按每月3分即週年利率36%計算之
      懲罰性違約金；且被告必須借款3月；如提前清償，並應
      給付按本金20%計算即100萬元之懲罰性違約金。衡諸民法
      第205條所定約定利率之上限僅週年利率16%、被告如向原
      告借貸，原告因被告逾期未繳付利息或到期未清償所受之
      損害，僅為原告未能即時使用被告所應返還利息或本金可
      能喪失之利益、原告因被告提前清償所受之損害，僅為原
      告未能將3個月利息全數取得之損失；復酌以111年2月25
      日臺灣銀行股份有限公司之存款利率未逾週年利率1%，放
      款之基準利率未逾週年利率3%，此有新臺幣存（放）款牌
      告利率1份在卷可按（參見本院卷第217頁至第218頁），
      可知原告所擬、預定用於與被告訂立之借貸契約之契約條
      款，非但違反民法第205條所定約定利率之上限，且對於
      借用人即被告亦有重大不利益。至原告雖主張其為當舖業
      ，依特別法可收取按週年利率30%計算之利息等語。惟按
      ，當舖業向持當人收取之利息，雖以不超過週年30%為限
      ，此觀諸當舖業法第11條第2項規定自明。惟按，當舖業
      法所稱之當舖業，乃指依當舖業法申請許可，專以經營質
      當為業之公司或商號；所稱持當人，指以動產為擔保，向
      當舖業借款之人；所謂質當，指持當人以動產為擔保，並
      交付於當舖業，向其借款、支付利息之行為；所稱質當物
      ，指持當人提供當舖業擔保借款之動產，此觀之當舖業法
      第3條第1款、第3款、第4款、第8款規定，即可明瞭。查
      ，被告擬以不動產設定抵押權予原告作為擔保，向原告借
      貸，而非擬提供質當物作為擔保，向原告借貸，業據原告
      於本院言詞辯論時陳述在卷（參見本院卷第215頁），是
      縱令兩造訂立借貸契約，因被告並非以動產為擔保並交付
      於原告，向原告借款，兩造間訂立之借貸契約亦不屬於當
      舖業之營業範圍，並無當舖業法之適用，原告亦不得向被
      告收取按週年利率30%計算之利息。原告上開部分主張，
      自不足採。
　　3.原告所擬、預定用於與被告訂立之借貸契約之契約條款，
      既有違反民法第205條規定，應屬無效部分；而原告於兩
      造間訂立借貸契約以前，要求被告簽發面額500萬元之本
      票，及記載「茲收到向    所借現金新臺幣伍佰萬元整，
      憑口無憑，特立此據」等語之收據各1紙，此觀諸原告所
      提出、由被告簽發之本票及收據影本各1份自明（參見本
      院卷第191頁、第195頁），復使被告於借貸契約成立以前
      ，即有遭致持有前述本票之人訴請給付票款，及遭致持執
      前開收據之人訴請給付借款之風險，堪認原告於商議訂立
      契約階段，已有足以使人對於原告日後能否依誠實及信用
      方法，行使債權有所懷疑之行為。
　  4.按除非迫於無奈，一般人均不會與他人訂立對於自己有重
      大不利益之契約；且一般人如對於與他人訂立契約後，該
      他人能否依誠實及信用方法行使債權有所懷疑，亦不會訂
      立契約。是一般人如擬以對於他方有重大不利益之契約條
      款與他人訂約，或自己於商議訂立契約階段，已有足以使
      人對於自己日後能否依誠實及信用方法，行使債權有所懷
      疑之行為時，應不致於在他人確實訂立契約以前，即輕易
      相信與他人間之契約確能成立；而原告乃以經營質當為業
      之公司；原告之法定代理人蔡正育，復為大揚代書事務所
      之負責人，此據原告於本院言詞辯論時陳述在卷（參見本
      院卷第154頁），對於上情，自無不知之理；而依其情形
      ，又無不能注意之情事；然原告竟擬以上開對於被告有重
      大不利益之契約條款，與被告商議訂立借貸契約；且於商
      議訂立契約階段，復有前述足以使人對於如與原告訂立借
      貸契約，原告日後能否依誠實及信用方法，行使債權有所
      懷疑之行為；縱令原告相信兩造間之借貸契約確能成立，
      亦難謂其無過失。
　㈢從而，被告於準備或商議訂立契約時，既無顯然違反誠實及
    信用方法之情形，已如前述，揆之前揭說明，自無民法第24
    5條之1第1項第3款規定之適用；且縱令原告相信兩造間之借
    貸契約確能成立，亦難謂原告並無過失，有如前述，揆諸前
    揭說明，亦不得依民法第245條之1第1項第3款規定，請求被
    告賠償。是以，原告主張依民法第245條之1第1項第3款規定
    ，請求被告賠償，自屬無據。
五、綜上所陳，原告主張依民法第245條之1第1項第3款規定，請
    求被告給付1萬5,160元，及自系爭支付命令送達被告之翌日
    起至清償日止，按週年利率5%計算之利息，為無理由，應予
    駁回。
六、復按，訴訟費用，由敗訴之當事人負擔；小額訴訟，法院為
    訴訟費用之裁判時，應確定其費用額，此觀之民事訴訟法第
    78條、第436條之19第1項之規定自明。查，本件為小額訴訟
    ，訴訟標的之金額為1萬5,160元，應徵第一審裁判費1,000
    元；此外，別無其他訴訟費用之支出，故本件之訴訟費用額
    確定為1,000元，應由敗訴之原告負擔。
七、本件事證已臻明確，兩造其餘攻擊防禦方法，經核與本件判
    決結果不生影響，爰不一一論述，附此敘明。
八、據上論結，本件原告之訴為無理由，依民事訴訟法第436條
    之23、第436條第2項、第78條、第436條之19，判決如主文
    。
中    華    民    國   111    年    10    月    18    日
                  臺灣臺南地方法院臺南簡易庭
                        法  官  伍逸康
以上正本係照原本作成。　　　　　　　　　　　　
如對本判決上訴，須於判決送達後20日內向本院提出上訴狀，並
須表明原判決所違背之法令及其具體內容與依訴訟資料可認為原
判決有違背法令之具體事實之上訴理由。（均須按他造當事人之
人數附繕本）。
中　　華　　民　　國　　111 　年　　10　　月　　18　　日
　　　　　　　　　　　　書記官  康紀媛